Inventaris van het archief van de heerlijkheid Hoogblokland, 1332-1791
Nationaal Archief, Den Haag
Heerlijkheid Hoogblokland
1332-1791
35295
0.10 meter; 26 inventarisnummers.
Normale geschreven en gedrukte teksten. De Nederlandstalige stukken van vóór ca. 1700 zijn geschreven in het gotische cursiefschrift, met name in de oud-Hollandse klerkencursief.
Nationaal Archief, Den Haag
Heerlijkheid Blokland
De vroegst bekende uitgifte in leen van de heerlijkheid Blokland in het land van Arkel dateert van 1332. Het archief bevat stukken betreffende de belening en verwerving, tienden en eigendommen van de heerlijkheid.
Archiefvorming
Geschiedenis van de archiefvormer
De vroegst bekende uitgifte in leen van de heerlijkheid Blokland in het land van Arkel dateert van 1332. Als leenman wordt Dirk de Cock van Blokland genoemd
Inv.nr. 1.
. Na vanaf 1436 Overblokland te hebben geheten werd de heerlijkheid na 1526 Hoog-Blokland genoemd naar de dijk waaraan het dorp was gebouwd
A.J. van der Aa, Aardrijkskundig Woordenboek, dl. 2.
.
Of de heerlijkheid in het bezit bleef van Dirk de Cock of van zijn afstammelingen is niet bekend. In een vidimus van deken en kapittel van St. Marie op het Hof te 's-Gravenhage wordt verklaard, dat in 1406 Bronis de Wit Woutersz. ambachtsheer was als opvolger van zijn ouders
Inv.nr. 2.
. Of zij door vererving of door koop in het bezit van de heerlijkheid kwamen is tot nu toe niet achterhaald.
De beleningen vonden in grote lijnen plaats zoals de leenakten in de inventaris uitwijzen
Zie voor een volledig overzicht van de beleningen: J.C. Kort, Repertorium op de lenen van de hofstede Arkel in het land van Arkel, in: "Ons Voorgeslacht", 39, (1984), pp. 216-219.
.
Op 31 maart 1414 werd een derde deel van de tienden van Blokland, gelegen in de Beemd, afgesplitst en uitgegeven aan Splinter van Loenersloot. In 1560 geraakte dit deel weer in handen van de ambachtsheer
Inv.nr. 12. Zie ook noot 4.
.
De heerlijkheid werd in 1590 door Maria van den Berg, weduwe van Steven van Blitterswijk, en de voogden over Jan van Blitterswijk en de andere kinderen, verkocht aan de Staten van Holland, teneinde de erfenis van Steven van Blitterswijk zo eerlijk mogelijk over de kinderen te verdelen
Rekenkamer,rood, nr. 12, f 111v-112v.
.
De Alblasserwaard voor 1600
Geschiedenis van het archiefbeheer
Een uitzondering op de door het museum Meermanno-Westreenianum overgedragen en hier beschreven stukken, vormden de de inv.nrs. 1,5 en 7, die zich al in het archiefdepôt bevonden. De nummers 1 en 5 maakten deel uit van de charters van de Rekenkamer terwijl inv.nr. 7 zich bevond in de collectie Verspreide Charters onder nr. 86.
De hieronder beschreven archiefstukken werden in 1951 en 1953 door het museum Meermanno-Westreenianum te 's-Gravenhage overgedragen aan de Derde Afdeling van het Algemeen Rijksarchief
Verslagen omtrent 's Rijks Oude Archieven, 1951, p.19; Verslagen omtrent 's Rijks Oude Archieven, 1953, p.25.
.
Het archief is door schenking verworven.
Inhoud en structuur van het archief
3.19
Aanwijzingen voor de gebruiker
Openbaarheidsbeperkingen
Volledig openbaar.
Materiële beperkingen
Aanvraaginstructie
Openbare archiefstukken kunnen online worden aangevraagd en gereserveerd. U kunt dit ook via de terminals in de studiezaal van het Nationaal Archief doen. Om te kunnen reserveren dient u de volgende stappen te volgen:
U maakt een profiel aan op www.gahetna.nl, en logt vervolgens in
Via de archiefinventaris (alleen de beschrijvingen met rode nummers) selecteert u het gewenste archiefstuk door op de knop 'Reserveren' te klikken
In het volgende scherm geeft u aan op welke dag u het archiefstuk wilt inzien
Indien u zich bevindt in de studiezaal en een tafelnummer heeft ontvangen kunt u dit nummer vermelden. Als u geen tafelnummer heeft kunt u tafelnummer 777 laten staan
Vervolgens bevestigt u uw reservering door deze te versturen.
Verwant materiaal
Beschikbaarheid van kopieën
Bijlagen
Index op naam
* Duidt op een zegel
A
Arkel, Jan van -, 1*
Arkel, Willem van -, 2
B
Beemd, de -, 3 4 5 6 7 8 9 11 12 16
Beemd, de Lage -, 13
Blitterswijk, Steven van -, 10 12
Blokland, 1 2 4
Blokland, Bronis van -, 3 4
Blokland, Dirk de Cock van -, 3 4
Blokland, Wouter van -, 4*
Borgelen, de -, 8
C
Calff, Adriaan Cornelisz. -, 13 14* 15*
Carlier, Antheunis -, 12 13 14 15 16 17
Carlier, Gilles -, 12
Cock, Dirk de -, 1
Cock, Dirk de - van Blokland, 3
Cornelis Barthout Jansz., 12*
Cornelis Jansz., 16
E
Eduard, bastaard van Holland, 5 6
Evert Kneytersland, 8
G
Görlitz, Elisabeth van -, 5*
Govert Mommer Jansz., 14 16
Gravenhage, 's-, 2
Grootveld, Jan Petersz. -, 16
H
Holland, Eduard bastaard van -, 5 6
Holland, Hof van -, 10
Holland, Rekenkamer van -, 10
Hoogwoude, Antheunis van -, 7
Hoogwoude, Gerrit van -, 8 9 17
Hoogwoude, Willem van -, 8
Hoogwoude, Wilhelme van -, 9 11 12
Huibert Beyenz., 14 16
K
Karel, keizer, 9* 11*
Karel, hertog, 7*
Klaas Petersz., 17
Klaas Walichsz., 11
Kneyter, land van Evert de -, 8
Kronenburg, Hendrik -, 4*
Kijfhoek, Floris van -, 4 5
Kijfhoek, Jutte van -, 5 6
L
Loenersloot, Splinter van -, 3
Leerbroek, 8
M
Marie, kapittel van St. - op het Hof, 2*
Maximiliaan, koning, 8*
Merwede, waard in de -, 8
Mommer, Govert Jansz. -, 14 16
O
Oisterwijk, 8
Ottoland, 13
P
Peter Klaasz., 13 15 16
Philips, hertog, 6*
R
Rijswijk, Joost Joostz. van -, 13 14* 15* 16*
S
Schalluinersloot, 8
Somer, Adriaan Jacobsz. -, 15 16
Splinter, Jacob -, 12*
Spronk, Dirk Rutgersz. -, 17
V
Veen, Ysbert van -, 17
Vink Lambertsz., 16
W
Walich Gerritsz., 11
Wit, Bronis Woutersz. de -, 2
Wouter de metselaar, 16
Beschrijving van de series en archiefbestanddelen
- RECHTEN EN BEVOEGDHEDEN, I.
  - Belening en verwerving
    - de heerlijkheid, 1.
      - Akte van belening door Jan van Arkel van Dirk de Cock met de heerlijkheid van Blokland, met de tienden, de gift van de kerk en andere rechten., 1332; 1; 1 charter
        Dit inventarisnummer is alleen als kopie te raadplegen.
      - Akte van teruggave door Willem, zoon van Arkel, aan Bronis de Wit Woutersz. van de heerlijkheid Blokland, die zijn ouders ontnomen was, 1406. Vidimus van deken en kapittel van Sint Marie op het Hof te 's-Gravenhage., 1433; 2; 1 charter
      - Akten van belening door de graven van Holland als heren van Arkel met de heerlijkheid Overblokland, later Hoogblokland, met alinge, tienden, gift van de kerk en andere rechten, met uitzondering van een derde van de tienden in de Beemd, die toebehoren aan Splinter van Loenersloot., 1407-1526; 3-9; 7 charters
        - Akte van belening van Bronis van Blokland onder voorvoorwaarde, dat na zijn overlijden de heerlijkheid zal vererven op zijn zoon Dirk, 1407, 3; 1 charter
        - Akte van bevestiging door Wouter van Blokland van de verkoop door Dirk van Blokland, zijn broer, van de ambachtsheerlijkheid aan Floris van Kijfhoek, zijn neef, 1429, 4; 1 charter
        - Akte van belening van Jutte van Kijfhoek, echtgenote van Eduard, bastaard van Holland, met de helft van de heerlijkheid, na opdracht door haar vader Floris, 1430, 5; 1 charter
        - Akte van belening van Jutte, echtgenote van Eduard, bastaard van Holland, 1436, 6; 1 charter
        - Akte van toestemming voor Antheunis van Hoogwoude om zijn leengoederen naar goeddunken te verdelen. 1471, 7; 1 charter
        - Akte van belening van Gerrit van Hoogwoude met de heerlijkheid en met de heerlijkheid en met land op Borgelen, in Oisterwijk in de Smaalstrijpen, gemeen met de erfgenamen van zijn overgrootvader Floris van Kijfhoek, in Evert de Kneytersland en een waard in de Merwede boven Schalluinersloot, 1489, 8; 1 charter
        - Akte van belening van Wilhelme van Hoogwoude na het overlijden van haar vader Gerrit, 1526, 9; 1 charter
      - Akte van transport voor het Hof van Holland door de voogden van de kinderen van Steven van Blitterswijk, van de heerlijkheid aan de Rekenkamer., 1590; 10; 1 stuk
    - de tienden in de Beemd, 2.
      - Akte van belening van Klaas Walichsz. met een derde deel van de tienden, gemeen met Wilhelme van Hoogwoude, na het overlijden van Walich Gerritsz., zijn vader., 1548; 11; 1 charter
      - Akte van belening van Wilhelme van Hoogwoude, weduwe van Antheunis Carlier, echtgenote van Steven van Blitterswijk, na opdracht door Gilles Carlier, met akte van opdracht., 1560; 1559; 12.1, 12.2; 2 charters
        - 1559 augustus 16, 12.1
        - 1560 maart 8, 12.2
- BEHEER, II.
  - Rechten van tienden, a.
    - Akte van overeenkomst voor schepenen van Gorinchem, tussen Antheunis Carlier en Peter Klaasz. over het betalen door de laatstgenoemde van de tienden van de hennep op zijn erf in de Lage Beemd, genaamd het Hoesken, evenals zijn buren in Ottoland., 1529; 13; 1 charter
    - Akte van toezegging voor schepenen van Gorinchem door Govert Mommer Jansz. en Huibert Beyenz., dat zij de tienden zullen betalen van de hennep, die zij telen op hun erf aan de Oude dijk., 1529; 14; 1 charter
    - Akte van toezegging voor schepenen van Gorinchem door Peter Klaasz., dat hij de tienden zal betalen van de hennep, die hij verbouwt op het erf, dat hij pacht van Adriaan Jacobsz. Somer, gelegen aan de Oude dijk., 1529; 15; 1 charter
    - Attestatie voor schepenen van Gorinchem door Vink Lambertsz., landmeter, van de door hem opgemeten hofsteden van Govert Mommers, Adriaan Jacob Somers, Cornelis Jansz., Huibert Beyenz. naast de werf van Wouter de metselaar, en Pieter Klaasz. 's werf in de Beemd, op verzoek van Antheunis Carlier., 1531; 16; 1 charter
    - Akte van verkoop voor schepenen van Gorinchem door Gerrit van Hoogwoude aan Klaas Petersz., van een hofstede, belast met een cijns., 1506; 17; 1 charter
      In dorso: Een aantekening van Antheunis Carlier uit 1527 inzake een volgend transport.
    - Stukken betreffende het proces over de betaling van henneptienden in Hoog-Blokland., [1531 en s.d.]; 18; 3 stukken
      Zie ook archief van de Grafelijkheids Rekenkamer of Rekenkamer der Domeinen van Holland: Registers en Stukken 1446-1728, toegang 3.01.27.01, inv.nr. 745.
    - Akte van verpachting voor vier jaar door Antheunis Carlier, ambachtsheer van Hoog-Blokland, aan Gerrit Petersz van de smaltienden en het hontgeld van percelen van Govert Mommers, Adriaen Zomers, Cornelis Jansz, Hubert Bayensz en de tienden van Het Hoge Hof van Willem Matthijsz, van een perceel van Henrick Zegers, van een ‘steltje’ van Yken Sculpen en van klaveren, veulens, schapen, varkens, ganzen en bijen., 8 maart 1531 (stijl van het Hof van Utrecht); 19; 1 charter (chirograaf)
    - Akte van verpachting voor negen jaar door Antheunis Carlier, muntmeester van Holland, aan Gherijt Gherijtz wonende te Hoog-Blokland, van de koren- en henneptienden van Hendrick Zegers en de tienden van een ‘steltje’ van IJken Sculpen gelegen in Hoog-Blokland., 1 mei 1535; 20; 1 charter (chirograaf)
    - Akte van verpachting voor vijf jaar door Antheunis Carlier, muntmeester van Holland aan Willem Mathijsz wonende te Hoog-Blokland, van de koren- en henneptienden van een hofstede met toebehoren genaamd “De Hoge Hof”in Hoog-Blokland., 1 mei 1535; 21; 1 charter (chirograaf)
    - Lijst van te betalen bedragen aan henneptienden over percelen van diverse personen in het oude land en in de beemd en een opgave van ontvangsten en uitgaven [van de ambachtsheer]., 1551 en 1555; 22; 1 katern en 1 stuk
    - Lijstjes van de opmeting van verschillende werven in het oude land en de lege beemd onder Hoog-Blokland, waarvan men de henneptienden wil verpachten., [1555]; 23; 3 stukken
    - “Huurcedel van de henneptienden”, houdende een overeenkomst tussen Steven (Steffen) van Blitterswijck, ambachtsheer van Hoog-Blokland en de ingezetenen en naburen van Hoog-Blokland inzake de berekening van de henneptienden gedurende de komende drie jaar., 26 september [1559]; 24; 1 stuk
    - “Leenregister Bloklant”, houdende in 1780 gemaakte afschriften van aktes uit 1648, 1662, 1772 een een akte van 14 april 1791., 1648-1791; 25; 1 deel